臺灣高等法院民事判決
109年度家上字第171號
上  訴  人  任新翰  
訴訟代理人  姜宜君律師
上  訴  人  李碧娥  
訴訟代理人  郭德田律師
            紀卉芸律師
上列當事人間請求離婚事件，兩造對於中華民國109年3月27日臺
灣臺北地方法院108年度婚字第156號第一審判決各自提起上訴，
本院於110年4月27日言詞辯論終結，判決如下：
    主      文
原判決關於命任新翰給付部分，及該部分訴訟費用之裁判均廢棄
。
上廢棄部分，李碧娥在第一審之訴駁回。
李碧娥上訴駁回。
第一審反請求聲請費用、第二審訴訟費用由李碧娥負擔。
    事實及理由
壹、程序方面：
    按臺灣地區人民與大陸地區人民間之民事事件，除本條例另
    有規定外，適用臺灣地區之法律；判決離婚之事由，依臺灣
    地區之法律，臺灣地區與大陸地區人民關係條例第41條第1
    項、第52條第2項分別定有明文。查上訴人任新翰係臺灣地
    區人民、上訴人李碧娥係大陸地區人民，兩造於民國100年5
    月16日結婚，於101年2月7日在臺灣辦理結婚登記等情，有
    戶籍謄本足憑（見原審卷第17頁），是本件兩造離婚事件應
    適用臺灣地區之法律，合先敘明。
貳、實體方面：
一、任新翰本請求主張及反請求抗辯：
　㈠本請求主張：兩造婚後常有爭執，於103年11月間爭吵時李碧
    娥毆打伊，伊為維持婚姻和諧而容忍；復於107年7月27日晚
    上11時，伊返家時遭李碧娥反鎖在外，無奈於公園過夜；同
    年8月4日晚間，因李碧娥懷疑伊與他人有不正常交往而起爭
    執，李碧娥為搶奪伊手機，致伊受有多處外傷，刑事法院判
    決強制未遂罪確定；再於同月19日李碧娥佯以租約到期為由
    ，要求伊搬離共同住所，惟伊搬離後，李碧娥仍繼續居住於
    內，拒絕伊進入，客觀上已逾越夫妻通常可忍受程度，危及
    婚姻關係之維繫。伊自婚後第2年起承受李碧娥經常性的怒
    罵或毆打，受有身體及精神上之虐待超出一般夫妻之容忍程
    度，已達民法第1052條第1項第3款不堪同居之虐待；況兩造
    自107年8月分居至今，係因李碧娥要求伊遷出、拒絕其返家
    ，客觀上有同居義務之違反、主觀上有拒絕同居之意思，李
    碧娥上開行為亦合於同條項第5款惡意遺棄伊之事由。兩造
    見面多為惡言相向，分居期間，彼此對生活狀況未有聯繫及
    關心，李碧娥自承對伊無感情，顯見雙方怠於努力及無心維
    護兩造婚姻之幸福和諧。再者，兩造曾於108年1月25日、6
    月30日約定共同至戶政機關辦理離婚登記，李碧娥曾親自在
    協議書簽名，嗣後因故未能取得臺灣地區身分證而反悔離婚
    之約定，兩造已無維繫婚姻之意願，足見兩造婚姻已生重大
    破綻且無回復之望，確有同條第2項難以維持婚姻之重大事
    由，而可歸責於李碧娥。爰依民法第1052條第1項第3、5款
    及第2項規定，擇一請求准伊與李碧娥離婚（原審就離婚部
    分為任新翰勝訴判決；李碧娥提起上訴）。答辯聲明：對造
    上訴駁回。
　㈡反請求部分則以：兩造婚後無子女，共同生活期間之開銷各
    自負擔，房租、水電、瓦斯費及日常生活支出等共同開銷則
    由兩造分攤。伊退休前有固定工作及收入，雖有信用卡債務
    ，但已與銀行成立債務協商；退休後偶打零工維生，或向伊
    胞弟借款，非由李碧娥負擔伊生活費，李碧娥主張其單獨負
    擔婚後一切費用，應舉證以實其說。縱認李碧娥代墊伊生活
    費，亦應以兩造各其依經濟能力、家事勞動或其他情事分擔
    ，比例核算並酌定兩造生活費；且兩造收入均不高，逕以臺
    北市平均每人每月消費支出之金額計算兩造婚後之生活費用
    實屬無憑。另李碧娥經原法院109年度北小字第14號判決應
    賠償伊1萬元，伊得為抵銷等語置辯。上訴聲明：⒈原判決關
    於命任新翰應返還李碧娥18萬4,521元本息部分廢棄。⒉上廢
    棄部分，李碧娥之反請求駁回。答辯聲明：對造上訴駁回。
二、李碧娥抗辯及反請求主張：
　㈠本請求之抗辯：伊雖遭法院認定對任新翰犯強制罪，然該案
    係認定伊為搶奪任新翰之手機，因而誤傷任新翰，非基於故
    意施以暴力行為；且夫妻在共同經營婚姻生活過程中，難免
    因齟齬而發生爭吵，情緒激昂、口不擇言在所多見，甚或有
    肢體衝突之情事。況伊與任新翰爭執之原因，乃任新翰頻繁
    與他人聯絡密切，致伊認為婚姻發生危機而處於不安之境地
    ，甚懷疑任新翰與女子不正當交往，縱伊反應過度，然尚難
    謂已逾一般人面對相同問題時所採取之反應，僅屬夫妻間之
    偶發衝突，且任新翰所受傷勢甚為輕微，難認已危及婚姻關
    係之維繫，而未達於不堪繼續同居之程度。實則兩造分居期
    間，伊曾多次主動聯繫任新翰，向任新翰表示不放心其一個
    人生活，如任新翰願意回來共同居住，伊願意繼續照顧任新
    翰一如從前，然均遭任新翰漠視。兩造確因租約到期而須搬
    離原承租之房屋，嗣因其他事由房東續租予伊，伊無將任新
    翰逐出家門之意，更從未拒絕共同居住，然任新翰離家後即
    未返家，縱伊未積極請求任新翰應履行同居義務，要難認伊
    有惡意遺棄之意；縱兩造共同生活期間偶有爭執，惟伊係盡
    心盡力照顧任新翰之生活起居，任新翰主張兩造間已無維繫
    婚姻之意願，實不足採等語置辯。上訴聲明：⒈原判決廢棄
    。⒉被上訴人在第一審之訴駁回。
　㈡反請求主張以：兩造婚後至任新翰離家未返期間，房租、水
    電、瓦斯等日常生活開銷，均由伊單獨負擔，伊自得依「臺
    北市平均每人每月消費支出數額」向任新翰請求自婚後至兩
    造分居，由伊代墊之家庭生活費用共計新臺幣（下同）218
    萬7,165元；縱認兩造生活開銷未達上開數額，仍應以「臺
    北市」歷年最低生活費為計算，爰依民法第1003條之1、第1
    79條規定，請求任新翰如數給付，及自家事答辯暨反訴起訴
    狀繕本送達翌日起至清償日止，加計週年利率百分之五之利
    息（原判決命任新翰應給付李碧娥18萬4,521元本息；駁回
    李碧娥其餘之聲請）。上訴聲明：⒈原判決不利李碧娥部分
    廢棄。⒉上廢棄部分，任新翰應再給付李碧娥199萬2,644元
    ，及自108年7月18日起至清償日止，按週年利率百分之五計
    算之利息。
三、兩造不爭執事項（見本院卷第239頁）：
  ㈠兩造於100年5月16日結婚，於101年2月7日在臺灣辦理結婚登
    記。
  ㈡兩造自107年8月19日分居迄今。
  ㈢兩造於108年1月25日簽署協議書。
  ㈣李碧娥對任新翰犯強制未遂罪，經原法院108年度易字第333
    號、本院108年度上易字第1989號刑事判決，處拘役20日確
    定。
  ㈤任新翰就前述刑事案件對李碧娥提起刑事附帶民事訴訟請求
    賠償，經原法院109年度北小字第14號判決李碧娥應賠償任
    新翰1萬元確定。
  ㈥兩造分居前共同住所係由李碧娥與房東簽立房屋租賃契約書
    。
  ㈦任新翰積欠多家銀行信用卡債務，其還款情形同財團法人金
    融聯合徵信中心108年11月4日函文檢附之任新翰授信/保證
    及信用卡紀錄資訊所示。
四、兩造爭執事項：
  ㈠本請求部分：兩造間是否有任新翰主張的離婚事由？
  ㈡反請求部分：李碧娥依民法第1003條之1、第179條規定請求
    任新翰返還其所代墊之家庭生活費用，有無理由？
五、本院之判斷：
  ㈠本請求部分：兩造間是否有任新翰主張的離婚事由？
    按有民法第1052條第1項以外之重大事由，難以維持婚姻者 
    ，夫妻之一方得請求離婚。但其事由應由夫妻之一方負責者
    ，僅他方得請求離婚，民法第1052條第2項定有明文。所謂
    「有前項以外之重大事由，難以維持婚姻者」，乃抽象的、
    概括的離婚事由，判斷標準為婚姻是否已生破綻而無回復之
    希望，此非可由當事人已喪失維持婚姻意欲之主觀面加以認
    定，而應依客觀的標準，即難以維持婚姻之事實，是否已達
    於倘處於同一境況，任何人均將喪失維持婚姻希望之程度以
    決之。又婚姻係以夫妻共同生活為目的，夫妻雙方應以誠摯
    互信為基礎，相互扶持，共同建立和諧美滿之家庭，倘雙方
    無法溝通、漠不關心聞問，均無維繫婚姻之意願，婚姻關係
    誠摰互信之感情基礎，已經不復存在，依一般人之生活經驗
    處於同一境況，均將喪失維持婚姻之意欲，應認顯然難期修
    復，雙方共同生活的婚姻目的已經不能達成，應認符合民法
    第1052條第2項所定難以維持婚姻之重大事由。此事由應由
    夫妻一方負責者，僅他方得請求離婚。因此，若夫妻雙方均
    為有責時，則應衡量比較雙方之有責程度，而許責任較輕之
    一方向應負主要責任之他方請求離婚，如雙方之有責程度相
    同，則雙方均得請求離婚，以符公平，且符合民法第1052條
    第2項規定之立法目的。茲分述如下：
　⒈關於婚姻破綻部分：
　⑴任新翰主張兩造婚後常有爭執，於107年8月4日李碧娥懷疑伊
    與他人有不正常交往而起爭執，李碧娥為搶奪伊手機，致伊
    受傷；再於同月19日李碧娥佯以租約到期為由，要求伊搬離
    共同住所，分居期間，彼此對生活狀況未有聯繫及關心，李
    碧娥自承對伊無感情，兩造曾於108年1月25日、6月30日約
    定共同至戶政機關辦理離婚登記，兩造婚姻已生重大破綻且
    無回復之望等語，為李碧娥所否認，並以前詞置辯。查，任
    新翰主張李碧娥於107年8月4日晚間，因懷疑其外遇，要求
    看其手機遭拒，竟欲迫使任新翰交出手機而對其徒手拉扯 
    ，致其受有頸部、肩部、上臂擦傷及上臂瘀傷、腳指稍腫等
    傷害，業據其提出診斷證明書在卷足按（見原審卷第21、22
    頁），復為李碧娥所不爭（見本院卷第359頁），且原法院1
    08年度易字第333號刑事判決亦同此認定（見原審卷第223至
    229頁），足見兩造婚姻存續期間，任新翰確有受到李碧娥
    肢體暴力行為。又兩造原共同租屋處租期為106年9月20日至
    107年8月21日，有上開房屋租賃契約可稽（見原審卷第89至
    97頁），任新翰係於107年8月19日搬離上開租屋，佐以李碧
    娥自承兩造當時確曾面臨租約到期需搬離上開租屋處，嗣因
    房東又願意續租，其始繼續居住於該租屋，且無證據證明其
    於嗣後曾叫任新翰回來同住等語（見本院卷第315、361頁）
    ，足徵任新翰主張乃李碧娥以租約到期為由，要求其搬離共
    同住所，兩造始自107年8月19日分居迄今，分居期間，彼此
    對生活狀況未有聯繫及關心等節，亦屬可採。而兩造於分居
    期間之108年1月25日復簽署協議書約明：「本人李碧娥……願
    於民國108年6月30日前與配偶任新翰共同到有關單位無條件
    辦理離婚……」等語（見原審卷第149頁），此情為李碧娥所
    不爭。綜上，可知兩造婚姻期間常有爭執，李碧娥曾對任新
    翰施以肢體暴力，任新翰則因此對其提起民刑事訴訟，嗣李
    碧娥以租約到期為由，要求任新翰搬離共同住所，兩造始自
    107年8月19日分居迄今，分居期間，對彼此生活狀況亦未有
    聯繫及關心，甚而共同簽署離婚協議書，顯均無修補、維繫
    婚姻之意願，婚姻關係誠摰互信之感情基礎，已不復存在，
    難期兩造能共同協力維持圓滿之婚姻生活，核諸前揭說明，
    兩造婚姻之破綻，已達於一般人之生活經驗倘處於上述同一
    境況，均將喪失維持婚姻意欲之程度，且難期修復，足徵任
    新翰主張兩造間確有難以維持婚姻之重大事由存在乙節，可
    以採憑。
　⑵至李碧娥雖抗辯：兩造共同生活期間偶有爭執或曾發生肢體
    衡突，此於夫妻共同經營婚姻生活過程中實屬多見，伊係盡
    心盡力照顧任新翰之生活起居；且兩造分居期間，伊曾多次
    主動聯繫任新翰回來同住，願意繼續照顧任新翰，兩造婚姻
    尚難認有難以維持之重大事由云云，然為任新翰所否認。查
    ，兩造間確有難以維持婚姻之重大事由存在，已如前述，李
    碧娥就其於兩造共同生活期間有何盡心盡力照顧任新翰生活
    起居之事實，未提出任何證據以實其說。至李碧娥所提其於
    兩造分居後之108年3月4日以「we chat」傳送任新翰之語音
    訊息內容：「李：新翰我跟你說，我是不會跟你離婚。你1
    月份去照X光，你肝有瘤還是什麼？我看你就去……醫院去看
    ，看完……反正你身體不好，我是不會跟你離婚的。等你身體
    好了，要離再來離我不可能放你一個人在那邊，我不放心……
    我是不會放你一個人在那邊身體不舒服……」等語（見本院卷
    第257至258頁），僅李碧娥對任新翰陳述在其身體不好時，
    不會與其離婚，且未見任新翰有何回應，李碧娥亦未再提出
    其他證據以實其說，僅以其上開於108年3月4日傳送予任新
    翰之單方訊息，不足證明其於分居期間曾多次主動聯繫任新
    翰回來同住，欲積極修復兩造關係之事實。是其此部分抗辯
    ，均難採信。
  ⒉關於婚姻破綻責任歸屬部分：
　　任新翰主張兩造間確有難以維持婚姻之重大事由存在乙節，固屬可採，惟兩造婚姻期間常有爭執，李碧娥曾對任新翰施以肢體暴力，任新翰則因此對其提起民刑事訴訟，李碧娥復不願與任新翰同住於租屋處，任新翰於兩造爭執後，負氣離家，兩造分居迄今，分居期間亦共同簽署離婚協議書，顯均無修補、維繫婚姻之意願，終至兩造婚姻之破綻已達難以修復之情狀各節，已如前述，衡諸前揭兩造婚姻整體歸責事由，應認兩造均有可歸責之原因，且可歸責性相等。從而，任新翰依民法第1052條第2項規定請求判准兩造離婚，自屬有據，應予准許。至任新翰其餘請求離婚事由，自無再加以審酌之必要，附此敘明。　
  ㈡反請求部分：李碧娥依民法第1003條之1、第179條規定請求
    任新翰返還其所代墊之家庭生活費用，有無理由？
　　按家庭生活費用，除法律或契約另有約定外，由夫妻各依其
    經濟能力、家事勞動或其他情事分擔之，為民法第1003條之
    1所明定。次按無法律上之原因而受利益，致他人受損害者
    ，應返還其利益。雖有法律上之原因，而其後已不存在者，
    亦同。同法第179條亦有規定。又當事人主張有利於己之事
    實者，就其事實有舉證之責任，民事訴訟法第277條定有明
    文。是夫妻於婚姻共同生活期間之家庭生活費用，應各依其
    經濟能力、家事勞動或其他情事予以分擔。如逾夫妻之一方
    原應負擔之部分時，自可依不當得利之法律關係向他方請求
    返還。又夫妻一方主張他方在共同生活期間，全未支付家庭
    生活費，或所支付顯有不足，而由其一方支付代墊者，依上
    說明，自應由其就此等利己事實負舉證之責。李碧娥主張兩
    造婚後至任新翰離家未返期間，房租、水電、瓦斯等日常生
    活開銷，均由伊單獨負擔等語；為任新翰所否認，並抗辯伊
    亦有收入，其個人生活開銷費用均由伊自行負擔，房租部分
    乃兩造各分擔一半等語。經查：
　⒈兩造100年5月16日婚後均有工作、無子女，李碧娥101年8月
    至107年8月之薪資所得共計277萬8,000元，任新翰100年至1
    07年8月之薪資所得及退休金共計140萬2,382元（明細及計
    算式詳如附表一），有李碧娥在職證明、任新翰100年至103
    年綜合所得稅各類所得資料清單、勞動部勞工保險局已領老
    年給付證明、本院查調之稅務電子閘門資料查詢表等件在卷
    足憑（見原審卷第231至245、349至354、375頁，本院卷第3
    21至336頁），依上可知，兩造於婚後至分居前之所得金額
    李碧娥約為任新翰之2倍。
　⒉李碧娥就其上開主張，固提出租期為106年9月20日至107年8
    月21日之房屋租賃契約、水費、電費及管理費收據（見原審
    卷第89至97、169至189頁）。查：
　⑴房租部分：
　　依李碧娥所提之房屋租賃契約僅得認係由其與房東所簽署，
    尚無法逕認租金係由李碧娥單獨支出；而依租賃契約所示上
    開期間之租金每月為7,000元，互核任新翰所提其存摺明細
    於106年10月20日起至107年4月20日止、107年7月19日，除1
    06年12月20日為6,500元外，每月均由任新翰匯款7,000元至
    房東帳戶乙情（見本院卷第193頁），為李碧娥所不爭（見
    本院卷第394頁），而任新翰於兩造婚後至分居前有所得金
    額如上，且前揭兩造原共同居住之房屋租金係由任新翰帳戶
    轉帳予房東，則任新翰抗辯其有收入，個人生活開銷費用均
    由其自行負擔，房租部分乃兩造各分擔一半等語，可以採信
    。李碧娥雖主張上開任新翰匯款房東之租金，乃係伊交付現
    金予任新翰所匯，然未舉證以實其說，且如上開租金均係由
    李碧娥以現金支付，則其本得逕自支付或轉帳予房東，自無
    再交由任新翰以其帳戶匯款之理，足徵其此部分抗辯，難以
    採信。再者，任新翰離家未返期間即兩造分居期間，李碧娥
    續租上開房屋僅供其個人居住使用，則此部分房租費用，非
    屬兩造共同生活費用。是李碧娥請求任新翰負擔兩造婚後至
    其離家未返期間之房租費用，即屬無據。
　⑵水費、電費及管理費部分：
　　李碧娥主張水費、電費及管理費部分，為其單獨支出等語，
    並提出水費、電費及管理費收據憑，且為任新翰所不爭；觀
    諸上開收據日期為106年9月至107年9月份，應屬兩造共同生
    活期間之必要開支，兩造就此未約定如何分擔，本院審酌此
    部分費用既屬兩造共同生活期間之必要費用，依上說明，應
    依兩造經濟能力、家庭狀況等情分擔之，而兩造於婚後均有
    工作、無子女，至分居前之所得金額李碧娥約為任新翰之2
    倍等情，認應由任新翰分擔三分之一，是依上開單據計算（
    詳如附表二），任新翰應負擔之費用為3,451元。
　⒊李碧娥雖主張兩造婚後至任新翰離家未返期間，日常生活開
    銷，均由伊單獨負擔，伊自得依「臺北市平均每人每月消費
    支出數額」向任新翰請求自婚後至兩造分居，伊所代墊218
    萬7,165元；縱認兩造生活開銷未達上開數額，仍應以「臺
    北市」歷年最低生活費為計算云云。然查，李碧娥主張與任
    新翰在共同生活期間，任新翰全未支付家庭生活費，係由其
    代墊，應由李碧娥就此等利己事實負舉證之責，已如前述，
    惟除前述水費、電費及管理費部分外，李碧娥就任新翰在共
    同生活期間未支付家庭生活費而係由其代墊之事實，並未舉
    證以實其說，至「臺北市平均每人每月消費支出數額」及「
    臺北市」歷年最低生活費，僅為計算扶養義務之參酌標準，
    自無從據以為認定係李碧娥代任新翰支出生活費用之實際數
    額。又兩造分居期間既無共同生活之事實，李碧娥請求任新
    翰分擔此段期間費用，亦屬無據。是李碧娥此部分主張，均
    無足取。
　⒋再按二人互負債務，而其給付種類相同，並均屆清償期者，
    各得以其債務，與他方之債務，互為抵銷。民法第334條前
    段定有明文。查，任新翰應就前揭水費、電費及管理費部分
    負擔3,451元，而此部分係由李碧娥代墊，已如前述，依上
    說明，李碧娥就逾其應負擔之此部分費用，可依不當得利之
    法律關係向任新翰請求返還，惟任新翰就前述刑事案件對李
    碧娥提起刑事附帶民事訴訟請求賠償，經原法院109年度北
    小字第14號判決李碧娥應賠償任新翰1萬元確定（見原審卷
    第437至440頁），為不爭事項所述，是兩造互負前述債務，
    均屬金錢給付，並均屆清償期，則任新翰以李碧娥對其所負
    上開1萬元債務，抵銷其對李碧娥所負3,451元債務，李碧娥
    已無得請求之金額，是其反請求依民法第1003條之1、第179
    條規定請求任新翰返還其所代墊之家庭生活費用，即無理由
    。
六、綜上所述，任新翰本請求依民法第1052條第2項規定，請求
    准其與李碧娥離婚，為有理由，應予准許；李碧娥反請求依
    民法第1003條之1、第179條規定，請求任新翰給付218萬7,1
    65元本息，為無理由，不應准許。原審就本請求部分及反請
    求不應准許部分（即駁回李碧娥請求199萬2,644元本息部分
    ），為李碧娥敗訴之判決，均無不合，李碧娥上訴意旨，指
    摘原判決此部分不當，為無理由，應駁回其上訴。至上開反
    請求不應准許部分（即判命任新翰應給付18萬4,521元本息
    部分），原審為任新翰敗訴之判決，任新翰上訴意旨，指摘
    原判決此部分不當，為有理由，爰由本院廢棄改判如主文第
    2項所示。
七、本件事證已臻明確，兩造其餘之攻擊或防禦方法及所用之證
    據，經本院斟酌後，認為均不足以影響本判決之結果，爰不
    逐一論列，附此敘明。
八、據上論結，任新翰上訴為有理由，李碧娥上訴為無理由，依
    民事訴訟法第450條、第449條第1項、第78條，判決如主文
    。
中　　華　　民　　國　　110 　年　　5 　　月　　18　　日
                    家事法庭
                        審判長法  官 吳光釗
                              法  官 江春瑩
                              法  官 游悅晨
正本係照原本作成。
如不服本判決，應於收受送達後20日內向本院提出上訴書狀，其
未表明上訴理由者，應於提出上訴後20日內向本院補提理由書狀
（均須按他造當事人之人數附繕本）上訴時應提出委任律師或具
有律師資格之人之委任狀；委任有律師資格者，另應附具律師資
格證書及釋明委任人與受任人有民事訴訟法第466 條之1第1項但
書或第2項所定關係之釋明文書影本。如委任律師提起上訴者，
應一併繳納上訴審裁判費。
中　　華　　民　　國　　110 　年　　5 　　月　　19　　日
    　　　　　　　　　　　　　書記官 王詩涵
　　　　　　　　　　　　　　　　　　
　　　　　　　　　　　　　
　　　　　　　　　　　　　
　　　　　　　　　　　　　
　　　　　　　　　　　　　
　　　　　　　　　　　　　
　　　　　　　　　　　　　
　　　　　　　　　　　　　
　　　　　　　　　　　　　
　　　　　　　　　　　　　
　　　　　　　　　　　　　
　　　　　　　　　　　　　
　　　　　　　　　　　　　
　　　　　　　　　　　　　
　　　　　　　　　　　　　
　　　　　　　　　　　　　
　　　　　　　　　　　　　
　　　　　　　　　　　　　
　　　　　　　　　　　　　
　　　　　　　　　　　　　
　　　　　　　　　　　　　
　　　　　　　　　　　　　
　　　　　　　　　　　　　
　　　　　　　　　　　　　
　　　　　　　　　　　　　
　　　　　　　　　　　　　
　　　　　　　　　　　　　
　　　　　　　　　　　　　
　　　　　　　　　　　　　
　　　　　　　　　　　　　
　　　　　　　　　　　　　
　　　　　　　　　　　　　
　　　　　　　　　　　　　
　　　　　　　　　　　　　
　　　　　　　　　　　　　
　　　　　　　　　　　　　
　　　　　　　　　　　　　
　　　　　　　　　　　　　
　　　　　　　　　　　　　
　　　　　　　　　　　　　
　　　　　　　　　　　　　
　　　　　　　　　　　　　
　　　　　　　　　　　　　
　　　　　　　　　　　　　
　　　　　　　　　　　　　
　　　　　　　　　　　　　
　　　　　　　　　　　　　
　　　　　　　　　　　　　
　　　　　　　　　　　　　
　　　　　　　　　　　　　
　　　　　　　　　　　　　
　　　　　　　　　　　　　
　　　　　　　　　　　　　
　　　　　　　　　　　　　
　　　　　　　　　　　　　　　　　　　　　　
附表一：兩造100年至107年8月所得金額
李碧娥
編號 類型 計算及說明（新臺幣，下同） 金額 1 薪資 101年8月至103年3月，每月薪資3萬4,000元，三節獎金、年終獎金1萬元（計算式：20個月×3萬4,000元＋2年×1萬元＝70萬元）（見原審卷第349頁） 70萬元 2 薪資 103年3月至106年3月，每月薪資3萬9,000元（計算式：37個月×3萬9,000元＝144萬3,000元）（見原審卷第351頁） 144萬3,000元 3 薪資 106年4月，薪資4萬2,000元（見原審卷第351頁） 4萬2,000元 4 薪資 106年5月至8月，每月薪資5萬元（計算式：4個月×5萬元＝20萬元）（見原審卷第351頁） 20萬元 5 薪資 106年10月至107年8月，每月薪資4萬2000元，三節獎金、年終獎金1萬5,000元，其中106年11月、107年5月請假（計算式：11個月×4萬2,000元＋1萬5,000元－4萬2,000元×2個月＝39萬3,000元）（見原審卷第353頁） 39萬3,000元 總計   277萬8,000元 

任新翰
編號 類型 計算及說明 金額 1 薪資 100年收入21萬5,430元 （見原審卷第231頁） 21萬5,430元 2 薪資 101年收入33萬4,568元 （見原審卷第233頁） 33萬4,568元 3 薪資 102年收入29萬2,502元 （見原審卷第235頁） 29萬2,502元 4 薪資 103年1月至3月收入4萬4,096元 （見原審卷第237頁） 4萬4,096元 5 薪資 106年收入5,184元 （見原審卷第243頁） 5,184元 6 退休金 103年4月至107年8月，每月領有9,634元（計算式：53個月×9,634元＝51萬0,602元）（見原審卷第375頁） 51萬0,602元 總計   140萬2,382元 

附表二
水費（見原審卷第169至173頁）
編號 收費年月 金額  1 107年2月 745元 2 107年6月 721元 3 107年8月 578元 合計  2,044元 

電費（見原審卷第175至183頁）
編號 收費年月 金額  1 106年9月 1,377元 2 107年1月 973元 3 107年5月 704元 4 107年7月 703元 5 107年9月 860元 合計  4,617元 

管理費（見原審卷第185至189頁）
編號 繳交年月 金額  1 106年9月 493元 2 107年1月 493元 3 107年3月 866元 4 107年7月 1,347元 5 107年9月 493元 合計  3,692元 
任新翰應分擔金額為：3,451元【計算式：（2,044元＋4,617元＋3
,692元）×1/3＝3,451元】